【裁判字號】    95,上訴,1913
【裁判日期】    951005
【裁判案由】    毒品危害防制條例
【裁判全文】
臺灣高等法院刑事判決                95年度上訴字第1913號
上  訴  人
即  被  告  丙○○
                      7
選任辯護人  葉繼學律師
上列上訴人因違反毒品危害防制條例案件，不服臺灣士林地方法
院94年度訴字第45號，中華民國95年4月28日第一審判決(起訴案
號：臺灣士林地方法院檢察署93年度偵字第8150號)，提起上訴，
本院判決如下：
   主  文
原判決撤銷。
丙○○共同連續販賣第二級毒品，處有期徒刑肆年。犯罪所得新
臺幣壹仟伍佰元沒收之，如全部或一部不能沒收時，以其財產抵
償之。
   事  實
一、丙○○前在臺北市中山區○○○路○段與林森北路交岔路口
    附近之某大樓11樓蝴蝶酒店任職服務生，其明知安非他命屬
    毒品危害防制條例第2條第2項第2款所規定之第二級毒品，
    依法不得販賣及持有，竟與成年男子即蝴蝶酒店副總經理甲○○（綽號「阿鎧」）共同基於販賣第二級毒品安非他命以
    營利之犯意聯絡，並基於概括犯意，自民國92年10 月間起
    ，迄93年2月間止，連續3次，先由甲○○與乙○○接洽，談
    妥每小包安非他命之交易價格為新臺幣（下同）1,000元或
    500元後，將安非他命以塑膠袋包裝或裝入香煙盒內之方式
    偽裝，交由丙○○攜帶至酒店樓下1樓處，販賣予乙○○，
    丙○○並向乙○○收取約定之價金，再上樓轉交給甲○○，
    甲○○則每次提供少許安非他命予丙○○施用作為代價。迨
    93年7月30日上午11時50分許，員警持原法院核發之搜索票
    前往乙○○位於臺北市大同區○○○路78號12樓之3住處搜
    索，扣得乙○○施用安非他命所用之玻璃球1個、分裝杓4
    支及安非他命殘渣袋3只，經乙○○供出其購買施用之安非
    他命係由丙○○交付，始循線查獲上情。
二、案經臺北市政府警察局松山分局報請臺灣士林地方法院檢察
    署檢察官偵查起訴。
    理  由
壹、程序部分：
(一)、辯護人以本案經承辦檢察官於93年11月11日偵查庭時，諭知
    擬為緩起訴處分，緩起訴期間二年，自緩起訴處分確定後向
    指定之機關義務勞動50小時。然檢察官卻另行就本案起訴，
    起訴程序不合法。查：被告所犯為死刑、無期徒刑或最輕本
    刑3年以上有期徒刑以外之罪，檢察官參酌刑法第57條所列
    事項及公共利益之維護，認以緩起訴為適當者，得定1年以
    上3年以下之緩起訴期間為緩起訴處分，其期間自緩起訴處
    分確定之日起算，刑事訴訟法第253之1固定有明文。惟查：
    本案被告所涉犯毒品危害防制條第4條第1項之販賣第二級毒
    品安非他命，其法定最輕本刑為7年，即與前揭最輕本刑3
    年以上以外之罪要件不合，且檢察官當庭所諭知之意旨係以
    「擬為緩起訴」，自無拘束檢察官必定以緩起訴為之，是本
    件之起訴尚無不合。
(二)、證人乙○○於警詢時之證詞，屬被告以外之人於審判外之陳
    述，且指定辯護人於原審審判程序中並不同意作為證據，復
    無其他依法律規定得作為證據之情形，依刑事訴訟法第159
    條第1項規定，該名證人之警詢筆錄自無證據能力，不可採
    為判斷之依據，合先敘明。惟92年9月1日施行之刑事訴訟法
    ，已酌採英美法系之傳聞法則，於第159條第1項明定被告以
    外之人，於審判外之言詞或書面陳述，除法律有規定者外，
    不得作為證據，用以保障被告之反對詰問權。而本法所規定
    傳聞法則之例外，其中就被告以外之人於偵查中向檢察官所
    為之陳述，因檢察官代表國家偵查犯罪時，原則上當能遵守
    法定程序，且被告以外之人如有具結能力，仍應依法具結，
    以擔保其係據實陳述，故於第159條之1第2項明定「除顯有
    不可信之情況者外」，得為證據，最高法院94年度台上字第
    629號判決意旨參照。而本案證人乙○○於偵查中作證，且
    經具結，有結文一紙附偵查卷第45頁可參，且該名證人在陳
    述時，亦無意思不自由之特殊狀況，即其證詞並無顯不可信
    之情狀。揆諸前開說明，則證人乙○○在偵查中之證詞，自
    有證據能力，先予敘明。
貳、實體部分：
一、訊據上訴人即被告丙○○矢口否認涉有上揭共同連續販賣安
    非他命之犯行，辯稱：伊不知道裡面是什麼，僅單純基於朋
    友道義，幫「阿鎧」（指甲○○）把安非他命轉交給朋友，
    共有4、5次，有幫「阿鎧」代收錢，有時候收1,000 元，有
    時候收2, 000元，再把錢轉交給「阿鎧」，其中交安非他命
    給乙○○有1、2次（後稱2次，嗣稱92年11月間1次），其餘
    的人伊不認識，有轉交2、3次，都是「阿鎧」把東西包好好
    的，要伊去轉交，那時候還不知道是安非他命，以為是搖頭
    丸，「阿鎧」也沒有給伊錢，但是會提供安非他命給伊施用
    云云。
二、經查：
(一)、質諸證人乙○○於檢察官訊問時證稱：伊姪子認識阿凱，92
    年5月伊因離婚後心情不好，才染上安非他命，阿凱會打電
    話問我要不要，我如果要的話，阿凱叫其酒店服務生丙○○
    拿給我等語 (見偵查卷第42頁)；復於原審審理時證稱：那
    時我在林森北路認識的人，他說甲○○在酒店擔任副總，有
    安非他命可以買。我是先認識阿凱，那時候我是跟阿凱買安
    非他命，有天伊去阿凱店時，他叫店裡服務生拿東西給我，
    所以我才認識被告，被告曾於92年10月至93年2月間，在臺
    北市○○街、林森北路口東光百貨那邊的店樓下，連續3次
    轉交第二級毒品安非他命予乙○○，每次份量約1小包，價
    格為1,000元或500元，均以塑膠袋或香煙盒包裝，因為乙○○係向酒店之副總經理「阿鎧」購買安非他命，故將價金交
    給被告，再由被告轉交給「阿鎧」等情指證甚詳 (見原審卷
    第93頁至第99頁)，且查被告丙○○與證人乙○○於檢察官
    偵查中 (見偵查卷第80頁)及原審審理時 (見原審卷第98 頁
    、第99頁)，亦迭次當庭指認卷附之92年度所拍攝之甲○○
    照片（偵卷第57頁），即為渠等所稱之「阿鎧」無誤。復徵
    之被告及證人乙○○所述參互以觀 (見偵卷第62頁、第63
    頁、原審卷第95頁)，被告丙○○於93年間，曾經借住在證
    人乙○○位於臺北市大同區○○○路78號12樓之3住處，乙○○赴大陸期間，亦交付住處鑰匙給被告，2人並曾合資購
    買安非他命，可見證人乙○○與被告關係良好，並無怨隙，
    應無設詞誣陷之必要。況且乙○○於檢察官偵訊及原審審理
    時，均係以證人身分具結作證，以擔保證言之真實性及憑信
    性，其既已提高責任心及警戒心，在負擔偽證罪處罰之心理
    壓力下，自當為誠實之陳述。再衡以證人乙○○之證述，就
    其如何向甲○○購買安非他命，如何由被告交付安非他命並
    收取約定價金之時間、次數、金額等主要事實部分，具體明
    確，其證言應堪採信。惟就證人乙○○證述被告交付其安非
    他命地點是否真正：
１、證人甲○○在本院審理庭證稱：92年10月至93年2月伊在台
    北市○○○路之蝴蝶酒店上班時，被告是少爺，伊擔任總務
    工作，總務是管理少爺、小姐的，被告是伊之同事。蝴蝶酒
    店移到錦州街時，被告就沒有做了。而證人乙○○於原審作
    證亦稱：認識甲○○時，一開始是阿鎧直接給我安非他命，
    一手交錢，一手交貨，後來認識之後，他就要我去錦州街、
    林森北路口東光百貨那邊的店樓下等他，他請被告交給我等
    語。本院認：既然蝴蝶酒店移到錦州街時，被告就沒有做了
    ，而被告所供，其係在民生東路2段11樓之蝴蝶酒店，幫阿
    鎧轉交安非他命給乙○○，則證人乙○○所證，被告交付安
    非他命給伊之地點在錦州街、林森北路口東光百貨那邊的店
    樓下云云，當係時間久遠，有所誤記所致。故被告交安非他
    命給乙○○之地點應在民生東路2段與林森北路交岔路口之
    蝴蝶酒店樓下。
２、至於被告所供，伊僅有1次依阿鎧之託送物品給乙○○云云
    。惟查被告於原審準備程序中即供明，幫「阿鎧」把安非他
    命轉交給朋友的，「我有幫他代收錢」，我是在92年10月至
    93 年2月，任職民生東路2段11樓的蝴蝶酒店，我差不多在
    那段時間幫阿鎧轉交安非他命，約4、5次，其中給乙○○一
    、兩次等語（見原審卷第15頁）。再稽以被告於警詢中供稱
    ：我大約共販賣給乙○○3、4次（見偵查卷第8頁）。是依
    被告之歷次所供，賣給乙○○之次數由3、4次，到1、2次，
    甚至到1次，以被告所供之次數，一次一次減少，亦見其畏
    罪情虛，故應以購買安非他命之人乙○○其親身經歷之記憶
    為正確，故本院認定被告與甲○○販賣安非他命給乙○○之
    次數應為3次。
(二)、次查，證人乙○○前有違反麻醉藥品管理條例前科，又於93
    年4、5月間起至同年7月25日止，連續施用第2級毒品安非他
    命，嗣於93年7月30日上午11時50分許，在其臺北市大同區
    ○○○路78號12樓之3住處為警查獲後，所採得之尿液經送
    鑑驗結果，呈安非他命、甲基安非他命陽性反應，並自其家
    中起出施用安非他命所用之玻璃球1個、分裝杓4支及安非他
    命殘渣袋3只扣案可資佐證，並經原法院以93年度毒聲字第
    498號裁定送觀察、勒戒，嗣因無繼續施用毒品之傾向，經
    臺灣士林地方法院檢察署檢察官以93年度毒偵字第1190、12
    78號不起訴處分確定等情，此有本院被告前案紀錄表、原審
    刑事裁定附卷可佐（原審卷第114至120頁），足見證人乙○○確實長期有施用安非他命之行為，益證其上揭所稱之甲○○販賣安非他命、再由被告轉交安非他命供其施用之證述，
    並非子虛。
(三)、再查，被告曾基於施用第二級毒品安非他命之概括犯意，自
    85年7、8月間起至92年10月20日下午6時許止，連續在臺北
    縣中和市○○街186巷1弄8號1樓友人陳永享住處等處施用第
    二級毒品安非他命，為警持搜索票於92年10月22日在其臺北
    市大同區○○○路○段255號11樓之7住處查獲，經採取其尿
    液送明生生物科技股份有限公司以氣相層析質譜儀分析法檢
    驗結果，呈安非他命、甲基安非他命陽性反應，被告上開行
    為，業經原審以93年度毒聲字第37號裁定送觀察、勒戒，於
    93年3月12日執行，嗣因無繼續施用毒品傾向，於同年4月7
    日釋放出所，由臺灣士林地方法院檢察署檢察官以92年度毒
    偵字第1303號不起訴處分確定，以上均有本院被告前案紀錄
    表、原審刑事裁定附卷可稽，是被告於本案發生即92年10月
    至93年2月間代甲○○交付安非他命予證人乙○○之前，已
    施用安非他命長達7年時間，理當明確知悉安非他命為法律
    所規定之違禁物，而被告本身業已長期接觸過安非他命，自
    應明白安非他命之攜帶及運送過程極為隱密，包裝上亦不可
    能顯而易見或使一般人一望即知，被告所稱之以塑膠袋或香
    煙盒包裝等情，均屬安非他命隱密或偽裝之包裝方式，被告
    就此焉能諉為不知？況事後阿凱又會拿安非他命給被告施用
    ，亦據被告自承在卷 (見原審卷第15頁)。再者，現今社會
    生活中合法購買香煙之管道比比皆是，果係購買香煙而已，
    甲○○又何須透過被告轉交予證人乙○○？且被告所代轉之
    1,000或500元價金，亦與正常購買1包香煙之價格大相逕庭
    ，被告竟然遽信內容物為香煙而未有所懷疑，或稱不知裡面
    是什麼東西云云，實違社會一般經驗法則。復佐以被告於偵
    查中已明確供認：「（之前為何會在酒店當服務生時幫阿鎧
    賣毒品？）他跟我說他朋友來了，但很忙走不開，就把毒品
    放在塑膠袋內，放在飲料上面假裝拿飲料給對方，對方再拿
    錢給我，阿鎧會先跟我說要跟對方拿多少錢。」（見偵查卷
    第79頁），因證人乙○○證稱被告所交付之安非他命係以塑
    膠袋或香煙盒包裝，故被告此部分關於將安非他命放在飲料
    上面假裝是飲料之供詞，雖非適為認定販賣安非他命予乙○○之依據，然被告亦同時供稱：毒品都是拿到酒店樓下，假
    裝請對方抽煙喝飲料（見偵查卷第81頁）、「（你幫阿鎧賣
    時知道他是在賣毒品？）應該算。」（見偵查卷第79頁），
    故同理可證放在香煙盒內之情形亦同。況被告於原審準備程
    序中已供明「幫阿鎧把安非他命交給朋友約有4、5次」等語
    ，足見被告明確知悉所轉交之物為安非他命，洵屬有據。
(四)、按政府近年來為杜絕毒品之氾濫，對於查緝施用及販賣毒品
    之工作，無不嚴加執行，安非他命乃違禁物品，價值不菲，
    取得不易，販賣毒品罪又係重罪，因政府嚴厲查緝結果，遭
    查獲之風險極高，設若無利可圖，衡情一般人當不致甘冒遭
    警查獲之風險，將自己所購得之安非他命交付予他人。準此
    ，足徵甲○○賣出安非他命予證人乙○○確有營利之意圖，
    至為灼然。再按刑法上之幫助犯，係指以幫助之意思，對於
    正犯資以助力，而未參與實施犯罪之行為者而言，如就構成
    犯罪事實之一部，已參與實施即屬共同正犯（最高法院49年
    臺上字第77號判例參照），被告本身雖未購入安非他命，亦
    未參與甲○○與證人乙○○之間交易安非他命之議價過程，
    初係以幫助販賣安非他命之意思代甲○○轉交安非他命，但
    被告既出面交付安非他命，復代為收取價金，自屬參與販賣
    安非他命之構成要件行為，況且被告復自承每次甲○○均會
    提供少許安非他命件供其施用，顯見被告確有從中得利，故
    被告此部分所為，係與甲○○共同觸犯販賣第二級毒品既遂
    罪。
(五)、另原審之辯護人以被告於偵查及本院審理時，供出毒品來源
    係甲○○及徐晟銘，此部分符合毒品危害防制條例第17條之
    規定，得減輕其刑云云。經查：被告於警詢中初次詢問時供
    陳，伊賣給乙○○之安非他命是向阿沙之人購買，經警員提
    供「徐晟銘」之年籍資料，並以徐晟銘給被告當場指認，被
    告稱就是他沒錯。惟卷內並無破獲「徐晟銘」有關毒品之資
    料。至於甲○○之部分，係乙○○於93年10月26日偵查中作
    證，指出阿鎧會打電話問我要不要，我說要的話，我錢拿給
    阿鎧，阿鎧叫被告拿給我等語。至此，被告才供出幫甲○○
    轉交給乙○○等語。準此，亦見被告與甲○○共同販賣安非
    他命，亦非被告供出來源而破獲至明，從而即難依毒品危害
    防制條例第17條之規定減輕其刑。
(六)、又被告與甲○○共同販賣毒品予乙○○之次數，據證人乙○○明確證述為3次，價錢部分，被告雖供稱每次收取1,000
    元或2,000元，然證人乙○○於偵、審中均結證稱每次為
    1,000 元或500元，故犯罪所得依較有利被告之每次500元認
    定之，共計為1,500元。
(七)、另查本案共犯甲○○即「阿凱」，於經原審合法傳喚、拘提
    未到，其雖經臺灣板橋地方法院檢察署檢察官偵查結果認為
    ：甲○○辯稱不認識乙○○，劉某於偵查中傳拘無著，其於
    警詢時之供述，既未經具結，亦未與甲○○對質，其證據能
    力已待商榷，另僅於乙○○之住處中，查獲安非他命殘渣袋
    及吸食器等物，然查無其他甲○○販賣安他命之相關證物，
    且移送機關亦未再查獲其他物證或證人證述，認甲○○罪嫌
    不足，以94 年度偵字第3833號為不起訴處分，有不起訴處
    分書存卷可考。嗣同案共犯即證人甲○○ (即阿凱)雖經傳
    喚到庭於本院審理時陳稱：伊本身雖有吸食安非他命，但伊
    並不認識乙○○，亦無販賣安非他命予乙○○，也沒有叫時
    任屬下同事之被告轉交安非他命給乙○○，也未曾拿安非他
    命給被告施用等語 (見本院卷95年9月21日審判筆錄第2頁至
    第5頁)。惟查：同案共犯甲○○上揭供述，無非係在撇清自
    己有販賣安非他命之事實，否則當有自陷己罪之虞；再者，
    從前開證人乙○○及被告上開交相陳述以觀，既然證人乙○○係先認識阿凱，復經由阿凱才認識被告，業如上述，顯然
    甲○○之證詞，洵無可信。綜上所述，被告所辯係卸責之詞
    ，並不足採，其犯行洵堪認定，應依法論科。
三、論罪部分：
(一)、查安非他命為毒品危害防制條例所稱之第二級毒品，觀諸該
    條例第2條第2項第2款規定甚明，不得非法販賣、持有之。
    核被告所為，係犯毒品危害防制條例第4條第2項之販賣第二
    級毒品既遂罪。被告持有安非他命為販賣安非他命之當然結
    果，不另論罪。被告與成年男子甲○○之間，有犯意之聯絡
    及行為之分擔，均為共同正犯，檢察官認係幫助犯，容有未
    洽。
(二)、被告行為後，刑法第56條連續犯之規定，業於94年2月2日修
    正公布刪除，並於95年7月1日施行，則被告之犯行，因行為
    後新法業已刪除連續犯之規定，此刪除雖非犯罪構成要件之
    變更，但顯已影響行為人刑罰之法律效果，自屬法律有變更
    ，依新法第2條第1項規定，比較新、舊法結果，仍應適用較
    有利於被告之行為時法律即舊法論以連續犯（最高法院95
    年第8次刑事庭會議決議參照）。是被告先後3次犯行，時間
    緊接，觸犯構成要件相同之罪名，顯係基於概括犯意反覆為
    之，為連續犯，應依刑法第56條之規定以一罪論，並加重其
    刑，惟就法定刑為無期徒刑部分依法不得加重，僅就有期徒
    刑及罰金刑部分加重其刑。
(三)、又查被告僅雖係共同販賣第二級安非他命毒品，且衡其當時
    係為同案共犯阿凱之下屬，及其販賣之次數僅三次，且數量
    不多，所得亦僅1500元，其所造成之社會危害性顯然低微，
    是揆其販賣第二級毒品即使宣告法定最低刑度7年有期徒刑
    ，猶嫌過重，被告在本案之犯行客觀上足引起一般人同情，
    其法重情輕，應堪憫恕，爰適用行為時刑法第59條之規定酌
    量減輕其刑，併予敘明。
四、撤銷改判及科刑：
(一)、原審以被告罪證明確，適用毒品危害防制條例第4條第2項、
    刑法第28條等規定，予以論科，固非無見。惟查：被告僅從
    甲○○之命，參與共同販賣毒品安非他命，且販賣毒品之次
    數及數量均不多，其情尚可憫，原審未予審酌，尚有未洽。
    被告上訴否認犯罪，而仍執前詞之指摘，固無理由。原判決
    既有未當，自應由本院加以撤銷改判，爰審酌販賣第二級毒
    品安非他命之行為，危害社會治安且戕害國民健康、被告係
    誤交損友甲○○致罹重典，所幸販賣毒品之次數及數量均不
    多、並衡其犯罪動機、目的、手段、品行、生活狀況、智識
    程度等一切情狀，量處如主文第二項所示之刑。
(二)、被告與甲○○共同販賣安非他命之毒品予乙○○3次，共計
    為1,500元，此為被告犯毒品危害防制條例第4條第2項之罪
    所得之財物，應依同條例第19條第1項之規定諭知沒收，如
    全部或一部不能沒收時，則以其財產抵償之。
五、公訴意旨另以：被告丙○○上開在蝴蝶酒店任職期間，另基
    於幫助販賣第二級毒品安非他命之概括犯意，自92年10月間
    起，迄93年2月間止，受「阿鎧」（即甲○○）之委託，於
    乙○○以外之不詳人以電話向「阿鎧」購買安非他命時，在
    上址1樓，代為轉交安非他命予乙○○以外之其他不詳姓名
    、年籍之人，並代收1,000元、2,000元不等之價金，以此方
    式幫助甲○○販賣安非他命多次，甲○○則提供安非他命予
    丙○○施用作為代價，因認被告另連續涉犯幫助販賣第二級
    毒品安非他命罪嫌。惟查：
(一)、按被告之自白，不得作為有罪判決之唯一證據，仍應調查其
    他必要之證據，以察其是否與事實相符，為刑事訴訟法第
    156條第2項所明定。所稱應調查其他必要之證據云者，並不
    侷限於此項自白確出於任意性而已，尤重在其有補強證據以
    擔保被告自白之真實性；亦即以補強證據之存在，藉以限制
    合法自白在證據上之價值，俾發現實質的真實。故即使被告
    之自白出於任意性，然若別無其他補強證據足以擔保其自白
    確與犯罪事實相符者，該自白仍非刑事訴訟法上得據之為認
    定被告犯罪事實之證據，當不得僅憑此而為被告不利之認定
    ，最高法院著有84年度臺上字第4728號判決可資參照。
(二)、訊據被告丙○○固坦承：伊另外有代甲○○轉交安非他命給
    其他人等情在卷，惟被告已否認此部分係販賣毒品，而就販
    賣安非他命之確實時間、對象、次數究竟為何，檢察官起訴
    書僅泛稱：「其他不詳姓名、年籍之人」、「多次」云云，
    並未能舉出人證或物證等積極證據以供證明，故無法僅憑被
    告之自白轉交安非他命，遽予認定其有起訴書所指該部分販
    賣安非他命予其他不詳人之犯行，原應諭知無罪，惟公訴意
    旨認此部分與前開有罪部分有連續犯之裁判上一罪關係，爰
    不另為無罪之諭知，附此敘明。
據上論斷，應依刑事訴訟法第369條第1項前段、第364條、第299
 條第1項前段，毒品危害防制條例第4條第2項、第19條第1項，
刑法第11條、第28條、第59條，修正前刑法第56條，判決如主文
。
本案經檢察官劉文水到庭執行職務。
中    華    民    國    95    年    10    月     5     日
                  刑事第十四庭  審判長法  官  蘇隆惠
                                      法  官  林瑞斌
                                      法  官  林秀鳳
以上正本證明與原本無異。
如不服本判決，應於收受送達後十日內向本院提出上訴書狀，其
未敘述上訴之理由者並得於提起上訴後十日內向本院補提理由書
（均須按他造當事人之人數附繕本）。
                                      書記官  耿鳳君
中    華    民    國    95    年    10    月    11    日
附錄：本案論罪科刑法條全文
毒品危害防制條例第4條
製造、運輸、販賣第一級毒品者，處死刑或無期徒刑；處無期徒
刑者，得併科新臺幣 1 千萬元以下罰金。
製造、運輸、販賣第二級毒品者，處無期徒刑或7年以上有期徒
刑，得併科新臺幣7百萬元以下罰金。
製造、運輸、販賣第三級毒品者，處5年以上有期徒刑，得併科
新臺幣5百萬元以下罰金。
製造、運輸、販賣第四級毒品者，處3年以上10年以下有期徒刑
，得併科新臺幣3百萬元以下罰金。
製造、運輸、販賣專供製造或施用毒品之器具者，處1年以上7
年以下有期徒刑，得併科新臺幣 1 百萬元以下罰金。


司法院資訊處製作；財團法人民間司法改革基金會備份。
